臺灣高等法院刑事判決
109年度上易字第2517號
上  訴  人  
即  被  告  王碧蓮



指定辯護人  本院公設辯護人王永炫
上列上訴人因妨害公務案件，不服臺灣臺北地方法院109年度易
字第792號，中華民國109年11月27日第一審判決（起訴案號：臺
灣臺北地方檢察署109年度偵字第11194號），提起上訴，本院判
決如下：
    主  文
上訴駁回。 
    事  實
一、王碧蓮與吳啟源前為男女朋友，雙方於民國109年2月間分手
    後，吳啟源即要求王碧蓮搬離其位於臺北市○○區○○○路0段00
    巷00號1樓之租屋處，王碧蓮仍拒不搬離，吳啟源遂於109年
    3月25日凌晨1時10分許報警，由當時擔任巡邏勤務之臺北市
    政府警察局大安分局瑞安街派出所穿著制服員警高志文、常
    蕎麟據報前往處理。員警到場後，吳啟源即表示王碧蓮留滯
    該處房間內不離開，請員警協助帶離，員警高志文認王碧蓮
    涉犯留滯他人住宅（原判決誤載為建築物罪嫌），乃應屋主
    吳啟源要求欲自該處房間內將王碧蓮帶離，詎王碧蓮知悉高
    志文為警察，當時依法執行職務，竟基於對公務員依法執行
    職務施強暴之犯意，以手揮打依法執行職務之員警高志文肩
    膀、頭部位置，員警高志文依法逮捕王碧蓮時，王碧蓮復以
    手持之尖銳物品（鐵椎及小鐵棍各1支，均扣案）對其反刺
    ，致員警高志文受有右手無名指開放性傷口之傷害（傷害部
    分未據告訴）；王碧蓮為警逮捕解送至瑞安街派出所後，又
    承前開妨害公務之犯意，在所內以腳踢踹員警高志文之身體
    後側，以此強暴方式妨害員警執行公務。
二、案經臺北市政府警察局大安分局報告臺灣臺北地方檢察署檢
    察官偵查後起訴。
    理  由
壹、證據能力
一、本案作為認定事實所引用被告以外之人於審判外之供述證據
    ，均未經檢察官、被告王碧蓮及辯護人於言詞辯論終結前聲
    明異議，本院審酌各該證據資料製作時之情況，亦無違法不
    當及證明力明顯過低之瑕疵，依刑事訴訟法第159條之5規定
    ，認均有證據能力。
二、本案資以認定本案犯罪事實之非供述證據，亦查無違反法定
    程序取得之情形，依同法第158之4反面解釋，均具有證據能
    力。
貳、實體部分
一、訊據上訴人即被告王碧蓮對於員警高志文將其帶離吳啟源之
    租屋處，以及其後遭警方逮捕、踢員警之經過均不爭執，惟
    矢口否認有何妨害公務犯意及犯行，辯稱：我跟吳啟源之感
    情糾紛，他找到新女友把我趕走，我不甘願，這是我與吳啟
    源私人感情糾紛，警察不應該介入；案發是半夜，吳啟源要
    我離開，我沒地方去，我並未揮打高志文也未持利器攻擊他
    ，只是手上剛好握著閂房門的錐子、小鐵棒，是員警抓我的
    手，因而我有反射性的動作，錐子、小鐵棒可能有碰到員警
    的手，不知道員警有沒有受傷，但我沒有妨害公務之犯意；
    在派出所我有踢員警高志文但沒踢到，我認為他跟吳啟源有
    私交，都幫吳啟源欺負我云云。辯護人辯護稱：本件為單純
    民事糾紛，員警並非執行公務，無強制帶離被告之權利，且
    被告在睡夢驚恐中出於本能反抗，屬於正當防衛云云。經查
    ：
　㈠上址案發地點為吳啟源之租屋處，因吳啟源要求被告王碧蓮
    搬離後，被告仍留滯該處拒不離開，吳啟源遂於案發當日凌
    晨1時10分許報警處理，由臺北市政府警察局大安分局瑞安
    街派出所擔服夜線巡邏勤務之員警高志文、常蕎麟前往現場
    ，員警高志文將被告從該處房間帶離，因被告抗拒並使之受
    有右手無名指開放性傷口之傷害，其後員警將被告逮捕並解
    送至派出所，被告在派出所以腳踢踹員警高志文等情，業經
    被告、證人吳啟源、高志文、常蕎麟分別供證一致（見109
    年度偵字第11194號卷〈下稱偵卷〉第16-17、20、74、95-96
    頁、原審卷第62-66、72-75頁），並有員警高志文、常蕎麟
    製作之職務報告、臺北市立聯合醫院仁愛院區出具驗傷診斷
    證明書、原審勘驗筆錄及錄影畫面截圖（見偵卷第27、第37
    頁正、背面、原審卷第29、53-56、64、85-92頁）在卷可憑
    ，此部分事實，首堪認定。
　㈡本案應審究者厥為：員警高志文強制帶離被告，是否屬執行
    公務之行為？員警帶離被告期間，被告有無揮打之舉？員警
    逮捕被告時，被告有無持尖銳物品刺向員警？被告如有上述
    揮打員警、刺員警、踢踹員警之行為，是否出於妨害公務犯
    意？
　⒈員警將被告從案發處所帶離之行為，屬執行公務之行為：
　①按「無故隱匿其內，或受退去之要求而仍留滯者，亦同。」
    刑法第306條第2項定有明文。又所謂無故隱匿或留滯，係指
    行為人曾取得居住權人同意或居住權人曾有忍受他人進入住
    居之義務，惟嗣後同意權或忍受義務消滅，行為人仍無正當
    理由不離去而言。查被告與吳啟源前為男女朋友關係，然雙
    方分手後被告拒不搬離吳啟源之租屋處，吳啟源遂報警，員
    警到場後吳啟源即表明因被告拒不離開、請警方協助帶離，
    其後員警高志文即將王碧蓮帶離房間等情，業經證人吳啟源
    、員警高志文及一同前往執行勤務之員警常蕎麟分別證述明
    確（見偵卷第95-96頁、原審卷第64-65、75頁），且被告於
    原審及本院審理時均供稱「吳啟源找到新女友把我趕走，我
    不甘願」等語（見原審卷第76頁、本院卷第66-67頁），可
    見其承認已受該房屋居住權人吳啟源之要求離開而拒絕。復
    經原審當庭勘驗員警到場執行勤務之錄影光碟，結果顯示員
    警高志文先詢問被告：「妳租的房子嗎？妳在這邊住幹什麼
    」（畫面時間1：09：48），其後詢問吳啟源：「這你租的
    嗎」、「你有要讓她住嗎」、「你有沒有要把她趕出去」（
    畫面時間1：10：01、1：10：05、1：10：36），經吳啟源
    答稱：「這我租的」、「我沒說要給她住，她一直不走」、
    「她就不出去，我也沒辦法」（畫面時間1：10：03、1：10
    ：07、1：10：37），而被告回應警察高志文：「你該管不
    管，當什麼警察」、「外勞偷渡來你都不抓」、「沒講道理
    」（畫面時間1：10：19、1：10：23、1：10：32）後，員
    警高志文才以手將被告拉出房間外（畫面時間1：10：45）
    ，有原審勘驗筆錄及錄影畫面截圖在卷可憑（本院卷第53-5
    4、86頁），足見員警是在屋主吳啟源要求被告離去、被告
    拒不退去而仍留滯之情形下，方以強制力將被告帶離上址房
    間。
　②被告上開留滯本案租屋處拒不離開之行為，經到場員警研判
    其可能涉犯刑法第306條第2項受退去之要求而仍留滯罪嫌，
    因此將被告拉離房間，此據證人即員警高志文、常蕎麟分別
    證述明確（見原審卷第64、74-75頁），且證人吳啟源亦證
    稱：「警察問我要不要被告離開，我說要，被告不走，警察
    拉他出去」（見偵卷第96頁）。足認被告既無正當理由留在
    該處，經屋主要求退去仍無故留滯，顯已該當於留滯他人住
    宅罪之現行犯，則警方強行將被告從房間帶離之舉，當屬執
    行公務無訛。被告、辯護人主張本件為單純民事糾紛，警方
    無權帶離被告云云，容有誤會。
　⒉員警高志文執行公務時，被告對其揮打並持尖銳物品反刺，
    屬於對員警施以「強暴、脅迫」之行為 ：
　①按刑法第135 條第1 項之妨害公務罪，以行為人對於公務員
    依法執行職務時，施以強暴、脅迫，即屬當之；所稱「強暴
    」，係指一切有形力即物理力之行使而言，不問其係對人或
    對物為之均包括在內，並不以對於公務員之身體直接實施暴
    力為限，凡以公務員為目標，而對物或對他人施暴力，其結
    果影響及於公務員之執行職務者，亦屬之。
　②證人高志文證稱：我拉被告離開房門時，她開始推打我，手
    掌還有拿利器刺到我；她用手由上往下揮打到我的肩膀與頭
    部位置；我右手無名指傷口是她用利器刺，我要逮捕被告時
    被她反手刺到；我緊抓被告的手，她故意往我的手刺我等語
    （見偵卷第96-97頁），核與員警常蕎麟證述：我有看到高
    志文受傷，被告遭逮捕被壓制的時候，手上握有尖銳利器等
    語（見原審卷第72-73頁），及員警常蕎麟製作之職務報告
    所載：高志文抓住王女（即被告）右手腕將其拉出房門外，
    王女被拉出後，突往回捶打高志文等情相符（見原審卷第29
    頁），並有被告所有攻擊員警高志文之尖銳物品鐵椎及小鐵
    棍各1支扣案可佐。
　③經原審勘驗員警到場執行勤務之錄影光碟，結果顯示被告遭
    員警高志文拉出房門時，狀似回頭推打其左手臂，高志文隨
    即喊「妳打我，我要把妳帶回去」，並抓住被告壓制其雙手
    ，將其帶向大門口表示「把她銬起來」、「妳敢打我」、「
    還拿刀子」，再將被告手掌打開取走尖銳物品（畫面時間1
    ：10：45至1：11：14），有原審勘驗筆錄及錄影畫面截圖
    可參（見原審卷第54-55、86-87頁）。足認高志文所證：遭
    被告揮打、持利器反刺等經過，均屬實情。
　⒊被告揮打員警、持尖銳物品刺員警、踢員警之行為，確係出
    於妨害公務犯意：　　
　①被告供稱：「（警方到場時，吳啟源要求你離開，妳為何不
    離開？）因為我在睡覺，半夜要我離開我沒有地方去」（見
    偵卷第17頁）、「吳啟源找到外勞女友當然要趕我走，我不
    甘願」、「他有新女友就把我踢開，我當然不甘願」（見原
    審卷第76頁）等語，顯已表明案發時遭吳啟源要求離開，其
    明知該屋為吳啟源所承租，僅吳啟源為居住權人，但被告拒
    不配合。而員警高志文獲報趕往現場時，身著警察制服，並
    在房門口對被告表示「打開一下，警察先生跟妳講幾句話，
    這不是妳的地方妳來這邊幹什麼？奇怪」，隨後被告即將房
    門打開，並反問警方「外勞你為什麼不處理？外勞你警察沒
    辦法處理？」等情（畫面時間1：09：31至1：09：50），有
    原審勘驗筆錄及錄影畫面截圖可憑（見原審卷第53、85-86
    頁）。足見被告明確知悉到場之人為員警，且是因吳啟源要
    求被告離開該處遭拒，才前往處理無訛。
　②被告受屋主吳啟源之要求退去，猶不肯離開，經警方接到吳
    啟源報案，到場確認後，研判被告為刑法第306條第2項受退
    去之要求而仍留滯之現行犯，並將其強行從房間帶離，被告
    明知此情，仍在員警將其帶離房間時揮打員警，復手持尖銳
    物品反刺員警，顯係對依法執行職務之員警施以強暴。又被
    告遭警方逮捕上銬解送至派出所後，又以腳踢踹員警高志文
    之身體後側，已如前述（見原審卷第58頁），被告亦承認「
    有踢警察，因為不甘心」(見偵卷第17、74頁），足徵被告
    係繼續對依法執行職務之員警施以強暴，其所為顯係出於妨
    害公務之犯意甚明。　
　㈢被告辯稱：員警高志文以前有處理過我跟吳啟源的糾紛，他
    們是朋友，我認為員警都幫吳啟源欺負我，我沒有妨害公務
    之犯意及犯行云云。經查，員警高志文固於本案前之109年2
    月間，因接獲吳啟源之報案，在巡邏網警力僅1名之情形下
    ，獨自前往案發現場處理被告與吳啟源之糾紛，並勸說被告
    儘速搬離，業經證人高志文於原審證述明確，並經原審當庭
    勘驗被告提供之錄影光碟（本院卷第66、68-71、93頁），
    結果未見員警高志文有何明顯違法、不當或偏袒吳啟源之情
    形；況本件係因案發日（109年3月25日）由員警高志文、常
    蕎麟擔服夜線巡邏勤務，因吳啟源報案而到場處理被告留滯
    他人住宅之罪行，已如前述，被告顯然知悉警方到場是在執
    行勤務，則其此部分辯解，顯然與警方執法是否有據無關，
    被告此部分所辯自無可採。
　㈣辯護人辯護稱：被告在睡夢中遭帶離，因驚恐出於本能反抗
    ，屬於正當防衛云云。惟按刑法第23條之正當防衛，係以對
    於現在不法之侵害，而出於防衛自己或他人權利之行為為要
    件。因之正當防衛，必對現在之不法侵害，始能成立。查本
    件員警高志文係依法執行職務而以強制方式將被告帶離，業
    如前述，此節對被告而言並非現在不法侵害，是辯護人此部
    分所稱，顯有誤會。
　㈤綜上所述，堪認被告前開所辯，均難認有據，皆不足採。從
    而，本件事證已臻明確，被告犯行洵堪認定，應予依法論科
    。 　
二、論罪：
　  核被告所為，係犯刑法第135條第1項之妨害公務執行罪。其
    於上址案發現場及於瑞安街派出所分別以前開方式攻擊員警
    高志文，對警員施以強暴，侵害相同之法益，顯係基於單一
    整體故意，各舉動之獨立性極為薄弱，依一般社會健全觀念
    難以強行分離，應包括評價為一行為，為接續犯，僅論以一
    罪（原判決漏未論述此部分，惟不影響判決本旨，應予補充
    ，爰不予撤銷）。
三、駁回上訴理由：　　
　　原審以被告犯罪事證明確，適用刑法第135 條第1 項、第41
    條第1 項前段、第38條第2項，刑法施行法第1 條之1 第1 
    項、第2 項前段規定，並審酌被告無犯罪前科，有本院被告
    前案紀錄表可憑，被告因感情糾紛，於凌晨時分遭前男友從
    租屋處帶離並報警，因此對到場執行公務之員警心生不滿，
    以揮打、持尖銳物品刺員警、踢員警之強暴方式，妨害員警
    執行公務，犯後否認犯行、未向員警道歉，暨其持有身心障
    礙證明及低收入戶卡等一切情狀，量處拘役15日，並諭知如
    易科罰金，以新臺幣1 千元折算1 日之標準。就沒收部分敘
    明：扣案之被告持以刺員警之尖銳物品鐵椎及小鐵棍各1支
    ，均係被告所有、供本件妨害公務犯行所用之物，業經被告
    供陳在卷，均應依刑法第38條第2項前段規定諭知沒收。經
    核原判決認事用法，洵無違誤，量刑亦屬妥適。被告上訴意
    旨以前開情詞否認犯罪，指摘原判決不當，均無可採，其上
    訴核無理由，應予駁回。
據上論斷，應依刑事訴訟法第368 條，判決如主文。 　　
本案經檢察官郭昭吟提起公訴，檢察官黃騰耀到庭執行職務。
中　　華　　民　　國　　110 　年　　2 　　月　　24　　日
                  刑事第二十五庭審判長法　官  邱滋杉
                                      法　官  文家倩
                                      法　官  陳彥年
以上正本證明與原本無異。
不得上訴。
                                      書記官  陳嬿如
中　　華　　民　　國　　110 　年　　2 　　月　　25　　日
附錄：本案論罪科刑法條全文
中華民國刑法第135條
對於公務員依法執行職務時，施強暴脅迫者，處3年以下有期徒
刑、拘役或9千元以下罰金。
意圖使公務員執行一定之職務或妨害其依法執行一定之職務或使
公務員辭職，而施強暴脅迫者，亦同。
犯前2項之罪，因而致公務員於死者，處無期徒刑或7年以上有期
徒刑；致重傷者，處3年以上10年以下有期徒刑。